臺灣高等法院臺南分院民事判決　　　　　95年度重上字第71號
上　訴　人　甲　○
訴訟代理人　黃木春　律師
被上 訴 人　丁○○
　　　　　　乙○○
　　　　　　丙○○
上三人共同
訴訟代理人　黃銘煌　律師
　　　　　　陳忠鎣　律師
　　　　　　方溪良　律師
上列當事人間所有權移轉登記事件，上訴人對於中華民國95年7
月14日台灣嘉義地方法院（94年度重訴字第76號）第一審判決提
起上訴，本院於民國96年9月11日言詞辯論終結，判決如下：
    主  文
原判決廢棄。
被上訴人就附表一所示之土地，於92年10月7日由被上訴人丁○
○以贈與為原因，辦理所有權移轉登記給被上訴人丙○○、乙○
○，權利範圍應有部分各2分之1之所有權移轉登記應予塗銷。
被上訴人丁○○應將附表一及附表二所示土地辦理所有權移轉登
記予上訴人。
第一、二審訴訟費用由被上訴人負擔。
    事實及理由
一、上訴人於原審起訴主張：
  (一)如附表一及附表二所示之6筆土地（下稱系爭土地）為上訴
    人所有，於民國（下同）65年5月31日及68年8月27日由上訴
    人分別委託登記為被上訴人即上訴人長子丁○○名義，約定
    所有權仍為上訴人所有，被上訴人不得處分、占有，將來兄
    弟分產時重新分配。因此所有權狀、買賣契約書及印鑑章均
    由上訴人保管，以防止被上訴人擅自處分，此亦為被上訴人
    丁○○所明知。因被上訴人丁○○是長子，委託登記在他名
    下尚有多筆土地，於81年間丁○○就其中1筆土地（太保鄉
    ○○段444-5號土地）以遺失所有權狀為由，申請補發所有
    權狀，83年竟擅自出售新台幣（下同）1億多元獨自占用。
    上訴人要求其返還系爭土地，被上訴人丁○○一直拖延。至
    85年政府辦理地籍圖重測，丁○○趁乘機向地政機關以所有
    權狀遺失為由，領走全部新所有權狀，包括系爭6筆土地，
    並就下埤子段225號、235號、266號、268號、269號共同設
    定3千多萬抵押權向合作金庫銀行貸款。上訴人乃於91年12
    月26日對丁○○提出刑事告訴偽造文書、侵占等罪嫌。在偵
    查中，上訴人於92年10月24日請領附表一所示5筆土地謄本
    ，始知被上訴人丁○○於92年10月7日將該5筆土地以贈與為
    由移轉登記給其女兒即被上訴人丙○○、乙○○兩人各2分
    之1。
  (二)被上訴人丁○○受託登記為所有權人，負有委任關係終止時
    返還所有物之義務。上訴人以本訴狀之送達為終止系爭土地
    委任關係之意思表示，請求其辦理移轉登記返還系爭土地所
    有權給上訴人。附表一之5筆土地，因被上訴人丁○○已於
    92年10月7日以贈與原因，移轉登記給被上訴人丙○○、乙
    ○○各2分之1，違背上訴人之委任，侵害上訴人之權益，為
    侵權行為，而被上訴人丙○○、乙○○曾偕同被上訴人丁○
    ○出庭，並擔任訴訟代理人，因此被上訴人丙○○、乙○○
    對被上訴人丁○○之侵權行為明顯知情，上述贈與行為是共
    同侵權行為。因此，依終止借名登記後之返還請求權及侵權
    行為之法律關係，爰提起本件訴訟，求為判決：(1)被上訴人
    等就附表一所示之土地，於92年10月7日丁○○以贈與原因
    ，辦理所有權移轉登記給丙○○、乙○○，權利範圍各2分
    之1之所有權移轉登記應予塗銷。(2)被上訴人丁○○應將附
    表一及附表二所示土地辦理所有權移轉登記給上訴人。(3)願
    供擔保請准宣告假執行（原審全部駁回上訴人之請求，上訴
    人不服，爰請求原判決廢棄。並准予判決如上所述）。
二、被上訴人則以：
  (一)上訴人提起本件訴訟已逾時效。
  1.依上訴人起訴主張之原因事實，除構成侵權行為（民法第18
    4條第1項後段、第185條）外，亦構成債務不履行（民法第
    244條第1項），產生規範競合而依傳統實務所採「法條競合
    說」，侵權行為乃一般規範，債務不履行則為特別規範，原
    告僅能依民法第244條第1項債務不履行之規定主張，排除侵
    權行為之適用；依實務最新見解「請求權相互影響說」，該
    二請求權各自獨立存在，但不能自由行使，而係互相作用影
    響，如債務不履行規定有較短之時效時，對侵權行為亦有其
    適用。而依民法第245條規定：「前條撤銷權，自債權人知
    有撤銷原因時起，1年間不行使，或自行為時起經過10年而
    消滅」，其時效較民法第197條規定之2年時效為短。是，無
    論原告依侵權行為或債務不履行主張，其行使之時效期間均
    應受債務不履行較短時效規定（第245條）之限制，即應於
    知有撤銷原因時起1年間行使，或自行為時起10年內行使，
    否則即因除斥期間經過而不得再為行使。
  2.因而，本件上訴人自92年10月24日即知被上訴人丁○○將系
    爭土地贈與被上訴人丙○○、乙○○之事實，則無論上訴人
    係主張侵權行為請求權或債務不履行請求權，其行使之時效
    期間，均應同受民法第245條較短時效期間規定之限制，即
    上訴人至遲應從92年10月24日知悉系爭事實時起1年內，即
    93年10月24日前向法院起訴主張。然上訴人遲至94年8月1日
    始向原審提出主張，顯然上訴人提起本訴訟已逾行使之時效
    期間限制，應予駁回。
  (二)系爭6筆土地並非為上訴人所有：
  1.系爭嘉義市○○段225、235、266、268、269等5筆土地，乃
    被上訴人丁○○之祖父陳降生前，將其所經營「新民企業股
    份有限公司」（下稱新民公司）名下土地，於68年8月間，
    以買賣為原因，而移轉登記於被上訴人丁○○名下，係無償
    贈與予被上訴人丁○○，並非上訴人所有或由上訴人處移轉
    登記；至系爭嘉義市○○段388地號土地，則係被上訴人丁
    ○○之祖父陳降、訴外人陳玉榮及陳玉昆等三人共同於65年
    5月31日，以買賣為原因，而移轉登記於被上訴人丁○○名
    下，因此，系爭6筆土地均非上訴人所有或由上訴人處移轉
    登記。
  2.又被上訴人祖父陳降生前即持續將其名下土地、或其所經營
    新民公司名下土地，以買賣為原因，移轉登記於其第一、第
    二順位繼承人名下，以無償贈與土地之事實，由上訴人前於
    原審86年度重訴字第70號確定判決中，上訴人所提出86年11
    月3日、86年12月1日民事答辯續狀，對此述之甚明，並經判
    決確定，上訴人於該案所陳述事實自堪採信。此外，上訴人
    甲○、上訴人弟陳國安、上訴人母陳李不碟、上訴人子等由
    被上訴人祖父陳降處獲贈土地過程亦與上訴人於該案陳述完
    全相同，以及被上訴人祖母陳李不碟談話內容，均可證明被
    上訴人祖父陳降確有無償贈地予其繼承人之事實。
  3.而被上訴人丁○○取得系爭土地之來源及方式，與上訴人前
    於原審86年度重訴字第70號判決中所自述，其父親即被上訴
    人祖父陳降生前無償贈地於其第一、第二順位繼承人之過程
    相同。且上訴人於74年12月10日被上訴人丁○○之祖父陳降
    歿前，尚分別持續於68年5月23日、72年9月14日、73年6月2
    5日、74年5月27日等期間由陳降經營之新民公司處獲贈總數
    達30餘筆土地，而被上訴人丁○○取得系爭土地之方式相同
    ，足證被上訴人丁○○前所取得系爭土地乃被上訴人祖父陳
    降生前無償贈與被上訴人丁○○者。
  4.至被上訴人丁○○所寫書信部分：被上訴人丁○○取得系爭
    土地時間分別在65年5月及68年8月間，而系爭書信書立時間
    在76年6月10日，中間相差10餘年，顯然無從證明該書信所
    指財產是否與本件系爭土地有關。況該書信所用文字乃「財
    產」，並未明確指明係動產、不動產、土地、房屋等，是由
    該書信該段陳述無法證明系爭土地乃上訴人所有而信託登記
    於被上訴人名下。又該書信內雖有「您登記在我名下的財產
    ，並非就是我的，我亦不敢獨吞……等」內容，但本件系爭
    土地，乃由被上訴人祖父陳降或陳降所經營之新民企業股份
    有限公司名下移轉而來，上訴人未曾擁有過系爭土地之名義
    ，難以證明系爭土地為上訴人所有而信託登記在被上訴人丁
    ○○名下。且被上訴人丁○○名下確有不動產係由原告登記
    在被上訴人丁○○名下者。且綜觀該書信全文「我目前所做
    所為只是盡力在維護我們陳家產業，請您別把我當成看成眼
    中釘、肉中刺，處處想拔掉我，懇求您讓我有安靜努力發揮
    工作的機會好嗎？」云云，全文所論者，均僅圍繞被上訴人
    丁○○對大嘉汽車駕駛補習班之事業經營方面，足見該書信
    充其量僅係被上訴人於情緒上、情感上懇求能獲一安靜不受
    上訴人干擾之事業經營空間而已，此細讀該紙家書全文即明
    。上訴人所言完全與事實不符，被上訴人否認之。
  5.至被上訴人丁○○所寫便條紙部分：系爭便條紙係於78年3
    月1日所書立，與前述書信書立時間亦不相同，相距達2年，
    且其內容：「所有權狀及印章於3月3日（星期五）由丁○○
    交給母親『保管』」中，係使用「保管」，並非「返還」，
    是由該便條並無法認定系爭土地乃上訴人所有。且被上訴人
    丁○○交給上訴人保管之所有權狀，並非本件系爭土地所有
    權狀。此外，由便條紙第2點內容，「大嘉駕訓班之帳目（
    記帳）於3月10日（星期五）交出給母親過目」觀之，其內
    容係關於被上訴人當時執掌之大嘉汽車駕駛補習班，是其所
    謂所有權狀及印章究係指大嘉汽車駕訓補習班相關之教練場
    土地、房屋，甚至動產之汽車，僅由該便條紙上記載完全無
    法看出，自無法作為系爭土地乃上訴人所有而信託、借名於
    被上訴人丁○○之證明。是上訴人主張顯係蓄意拼湊並曲解
    其內容，自不足採信。
  6.又上訴人提出「承諾書影本6份」，乃臨訟所為，不足採信
    。說明如下：
  (1)陳榮良書立之承諾書，其土地分別是嘉義市○○段247、248
    、249、251，依土地登記謄本所示，乃被上訴人祖父陳降歿
    後，於89年6月30日，由上訴人名下移轉登記到陳榮良名下
    ，是該承諾書充其量僅能證明上訴人與子陳榮良間信託關係
    之存在，無法以之證明被上訴人所有系爭土地乃上訴人所有
    。
  (2)陳明賢書立之承諾書，其土地分別是嘉義市○○段252、253
    、450、1180、1180之1，依土地登記謄本所示，亦係被上訴
    人祖父陳降歿後，於85年12月26日、92年2月12日，由上訴
    人名下移轉登記到陳明賢名下者，是該承諾書充其量僅能證
    明上訴人與孫陳明賢間信託關係之存在，無法以之作為證明
    被上訴人所有系爭土地乃上訴人所有。
  (3)陳榮邦書立之承諾書，於70年12月26日自上訴人父親陳降
    取得下埤段237、238、238-1；於71年6月5日自上訴人父
    親陳降取得下埤段234、240、240-1；於72年6月29日上訴
    人父親陳降購買溪東段32、58後登記於陳榮邦名下；於73
    年6月25日上訴人父親陳降將新民公司名下土地下埤段408無
    償贈與陳榮邦；於75年6月26日從陳國安名下受移轉南投
    縣鹿谷鄉○○○段390-2、390-4、391-2、395-1、395-16、
    484、484-1、490-1、490-2；於76年6月5日上訴人擔任董
    事長後，將新民企業名下土地下埤段387、407、409移轉予
    陳榮邦；於76年12月28日由上訴人將下埤段224、224-1、
    226、239、239-1、241、241-1、262、262-1、264、264-1
    、265、265-1移轉給陳榮邦。由上述可見，此承諾書所示下
    埤段237、238、238-1、234、240、240-1等地號土地，乃上
    訴人祖父陳降無償贈與陳榮邦者，非上訴人所有自明；至溪
    東段32、58等地號土地，則係上訴人父親陳降購買後指定登
    記在陳榮邦名下者，亦非上訴人所有；下埤段408地號土地
    ，則係上訴人父親陳降將其所經營之新民公司名下土地以買
    賣之方式過戶登記於陳榮邦名下者，均非上訴人所有。然陳
    榮邦所書立之承諾書卻將該等地號一併列入，足見其乃臨訟
    所為，且與事實現況不符，自不足以之證明上訴人附表1、2
    所示土地乃上訴人所有。至陳榮邦書立承諾書所示其他土地
    ，則係上訴人父親陳降過世後，或由上訴人、或由陳國安、
    或已由上訴人擔任董事長之新民公司移轉登記至陳榮邦名下
    ，是依該部分承諾書所示，充其量僅能證明74年12月10日陳
    降歿後，上訴人與子陳榮邦間信託關係之存在，無法以之證
    明附表1、2所示土地乃上訴人所有。
  (4)至陳榮寰、陳秀鈺、陳榮義所書立之承諾書，亦均係上訴人
    臨訟所為，自不足作為證明上訴人起訴狀附表1、2所示土地
    乃上訴人所有。
  7.至陳降、甲○、陳國安合約書部分：
  (1)形式上：本契約書外觀上，固有立合約書人即上訴人、被上
    訴人丁○○之祖父陳降、訴外人陳國安；及訴外人及見證人
    李進添、陳天地等5人之簽名，惟該合約書上字跡，除上訴
    人甲○部分簽名外，其他字跡均相似，顯然該名字均係同1
    人所簽；且被上訴人祖父陳降並不識字，且74年12月1日當
    時被上訴人祖父陳降已病重，隨後於74年12月10日歿，在病
    重的情況下怎可能簽名，且簽得如此工整。是該合約書是否
    為真，暨上訴人、被上訴人丁○○之祖父陳降、訴外人陳國
    安於74年12月1日當時是否有書立此合約書之合意均有疑義
    。
  (2)實質上：退萬步言，該契約書即便為真，充其量僅能證明被
    上訴人祖父陳降將該合約書所示大溪厝段54（現溪東段51
    號）、54-1（現溪東段56號），榮段4小段2-1、竹圍子
    段512（現下埤段230號）、529（現下埤段267號）、531（
    現下埤段271號）、521-5、521-6（現下埤段181號）、521-
    7（現下埤段183號）號土地及被上訴人祖父陳降在福德木
    業公司股份10股、新民企業公司股份200股的財產贈與上訴
    人，且係在訴外人陳國安同意、上訴人有償給付陳國安之情
    況下取得，惟均不能證明被上訴人丁○○名下土地乃上訴人
    所有：都贈與上訴人。且由該合約書第2條、第3條條文用語
    乃「轉讓」，而非「返還」，可見該合約書第2條：「陳和
    耕、陳昭正、陳璧涵在新民企業公司之股權」及第3條：「
    陳國安在南投縣鹿谷鄉○○○段490-1、490-4、390-4、484
    、484-1、390-2、391-2、395-1、395-16號土地」等均屬陳
    和耕、陳昭正、陳璧涵及陳國安所有，故其等有權自由處分
    。其等所有之股份及土地，原均為被上訴人祖父陳降所有，
    而於生前贈與陳國安等人者。是由此適足證，上訴人於原審
    86年度重訴字第70號確定判決所自述，被上訴人祖父陳降生
    前將其所有土地無償贈與其第一、第二順位繼承人之事均與
    事實相符，亦可證被上訴人所言非虛。此外，由該合約書第
    1條：「甲方現有……，於本合約日經丙方（即訴外人陳國
    安）同意全數轉贈乙方……。」、第5條：「乙方（即本案
    上訴人甲○）對於丙方之贈與（轉讓）及放棄，願提出新台
    幣1,000萬元與丙方（即訴外人陳國安）……」云云觀之。
    顯然上訴人無論取得被上訴人祖父陳降、訴外人陳國安土地
    、訴外人陳和耕、陳昭正、陳璧涵股份，均非無償取得，而
    係上訴人於74年12月1日當時，以1,000萬元之天價，有償自
    被上訴人祖父陳降之子，即訴外人陳國安處購買取得。因此
    ，足見上訴人所提合約書，充其量僅能證明上訴人係以天價
    、有償取得合約書所示相關人等之土地、股份，並非無償取
    得，亦無法證明被上訴人丁○○名下土地乃上訴人所有。此
    外，由上訴人庭呈之合約書，其內容乃關於上訴人以1,000
    萬元之代價向其弟陳國安購買，被上訴人丁○○之祖父陳降
    生前無償贈與陳國安南投縣鹿谷鄉之土地、及其子女所取得
    之新民企業股份有限公司股份，足見被上訴人祖父陳降生前
    無償贈與其繼承人之土地、股份，已屬於其等所有，上訴人
    所言自不足採信。
  8.又台灣嘉義地方法院檢察署92年度發查字第969號竊佔案，
    於92年10月9日、92年11月18日訊問時，相關證人均未經交
    互詰問，且該案檢察官偵訊時並未由被上訴人及被上訴人律
    師在場，是其在偵查庭所為證言是否足採，並非無疑。且相
    關人等所為證言，亦與證據及證言均不相符，是無法僅以此
    即作為證明被上訴人丁○○所有系爭土地乃上訴人所有之證
    據；而台灣嘉義地方法院檢察署92年度發查字第23號侵占等
    案、於92年3月25日所為之訊問，所牽涉土地乃嘉太段140號
    ，與本案無關，且依證人所述，洽購土地過程中，被上訴人
    祖父陳降亦有參與其中之事實，與上訴人所自述內容相符，
    是亦難以此證明被上訴人所有系爭土地乃上訴人所有。
  9.按當事人主張有利於己之事實者，就其事實有舉證之責任；
    民事訴訟如係由原告主張權利者，應先由原告負舉證之責，
    若原告先不能舉證，以證實自己主張之事實為真實，則被告
    就其抗辯之事實即令不能舉證，或其所舉證據尚有瑕累，亦
    應駁回原告之請求（民事訴訟法第277條、最高法院17年上
    字第917號判例參照）。本件系爭土地，或源自被上訴人祖
    父陳降，或源自被上訴人祖父陳降所經營之新民企業股份有
    限公司，無一來自上訴人，前已論述詳。是上訴人起訴主張
    系爭土地乃上訴人所有，於65年5月、68年8月間，由上訴人
    委託登記為被上訴人丁○○名義……云云，完全與事實不符
    ，被上訴人否認之，就此有利事實自應由上訴人負舉證之責
    。
  (三)被上訴人丁○○將附表一所示土地贈與被上訴人丙○○、乙
    ○○，並非故意以背於善良風俗之方法加損害於上訴人：
  1.按因故意或過失，不法侵害他人之權利者，負損害賠償責任
    ，故意以背於善良風俗之方法，加損害於他人者亦同，民法
    第184條第1項前段、後段分別定有明文。本件依上訴人起訴
    主張受侵害事實，乃被上訴人丁○○於92年10月7日將附表1
    所示5筆土地，以贈與為由移轉登記給其女兒即被上訴人丙
    ○○、乙○○兩人各2分之1，違背上訴人之委任，侵害上訴
    人之權益……云云，據此觀之，上訴人主張受侵害之權利乃
    屬「債權」，是其請求權基礎應係民法第184條第1項後段，
    而民法第184條第1項後段所要求之主觀構成要件與違法性，
    都較民法第184條第1項前段為高，亦即必須是「故意」以「
    背於善良風俗」之方，加損害於他人者，始該當之，換言之
    ，其所要求之違法性程度，必須達到「背於善良風俗」的程
    度。
  2.上訴人起訴主張系爭土地乃上訴人所有，於65年5月、68年8
    月間，由上訴人委託登記為被上訴人丁○○名義，已與事實
    不合，被上訴人全部予以否認，上訴人就此應負舉證責任，
    已如前述。
  3.且任何人將自己名下之財產予以處分，原即可自由為之，而
    父母將自己名下財產移轉贈與子女，更屬人之常情。況由上
    訴人起訴狀附表一所示5筆土地登記簿上記載，形式上觀之
    ，均顯示系爭5筆土地乃被上訴人丁○○之祖父陳降所有，
    並贈與被上訴人丁○○者。是被上訴人丙○○、乙○○本於
    系爭土地登記名義人乃被上訴人丁○○之確信，而基於同意
    受贈之意思受贈系爭土地，與常情無違，亦難謂有何違反社
    會善良風俗。
  4.而上訴人對此僅空言主張：「附表一之5筆土地，因被上訴
    人丁○○已於92年10月7日以贈與原因，移轉登記給被上訴
    人丙○○、乙○○各2分之1，違背上訴人之委任，侵害上訴
    人之權益，為侵權行為，涉嫌偽造文書、侵占等罪」、「自
    91年12月26日告訴，92年1月24日開偵查庭，其後又有數件
    民事訴訟，被上訴人丙○○、乙○○曾偕同出庭代理，被上
    訴人丁○○之侵權行為，其女兒即被上訴人丙○○、乙○○
    明顯知情」之推測之詞相佐，並未舉出實證證明被上訴人丙
    ○○、乙○○為何確實知情，對上訴人主張被上訴人知悉侵
    權行為之事實，被上訴人均否認之，對此有利於上訴人之事
    實亦應由上訴人負舉證責任。
  (四)上訴人代被上訴人丁○○請求被上訴人丙○○、乙○○應將
    附表一所嘉義市○○段235號等5筆土地，於92年10月7日丁
    ○○以贈與原因，辦理所有權移轉登記給丙○○、乙○○，
    權利範圍各2分之1之所有權移轉登記塗銷，無法律上依據：
    因被上訴人丙○○、乙○○並無撤銷贈與之原因，且不同意
    撤銷贈與，被上訴人丁○○亦不同意撤銷贈與，就此應由上
    訴人舉證證明其依據。並答辯聲明：上訴駁回。
三、兩造不爭執之事項：
  (一)系爭嘉義市○○段225、235、266、268、269等5筆土地，乃
    被上訴人丁○○之祖父陳降生前所經營之新民公司名下土地
    ，於68年8月間，以買賣為原因，而移轉登記於被上訴人丁
    ○○名下。
  (二)系爭嘉義市○○段388地號土地，乃被上訴人丁○○之祖父
    陳降、訴外人陳玉榮及陳玉昆等3人，於65年5月31日，以買
    賣為原因，而移轉登記於被上訴人丁○○名下。
  (三)被上訴人丁○○於92年10月7日將其名下所有之嘉義市○○
    段235、266、268、269、388等5筆土地，無償贈與被上訴人
    丙○○及乙○○2人應有部分各2分之1，並辦妥移轉登記。
  (四)被上訴人丙○○及乙○○2人並無撤銷贈與之情事。
四、得心證理由：
  (一)關於本件上訴人甲○是否具當事人適格之問題：按「當事人
    適格，係指當事人就具體特定之訴訟，得以自己之名義為原
    告或被告，而受為訴訟標的法律關係之本案判決之資格而言
    。故在給付之訴，若原告主張其為訴訟標的法律關係之權利
    主體，他造為訴訟標的法律關係之義務主體，其當事人即為
    適格。至原告是否確為權利人，被告是否確為義務人，乃為
    訴訟標的法律關係之要件是否具備，即訴訟實體上有無理由
    之問題，並非當事人適格之欠缺」（最高法院93年度台上字
    第382號、85年度台上字第1054號判決參照）。是依上訴人
    於原審訴之聲明觀之，本件為給付之訴，僅須甲○主張其為
    訴訟標的法律關係之權利主體，他造為訴訟標的法律關係之
    義務主體，其當事人即為適格。至甲○實體上是否有請求權
    存在，則為訴訟標的之法律關係存否之問題，不得與當事人
    適格混為一談。被上訴人此部分之抗辯，並非有當，合先敘
    明。
  (二)按「土地法第43條所謂依本法所為之登記，有絕對效力之規
    定，其旨在於保護善意第三人，因信賴登記機關之登記，而
    為交易之交易安全。」（司法院院字第1919解釋參照）、「
    土地法第43條所謂登記有絕對效力，係為保護因信賴登記取
    得土地權利之第三人而設，故登記原因無效或得撤銷時，在
    第三人未取得土地權利前，真正權利人對於登記名義人自仍
    得主張之。」（最高法院40年台上字第1892號判例參照）。
    又「證明應證事實之證據資料，並不以可直接單獨證明之直
    接證據為限。凡先綜合其他情狀，證明某事實，再由某事實
    為推理的證明應證事實，該證明某事實之間接證據，亦包括
    在內。」、「證明應證事實之證據資料，並不以可直接單獨
    證明之直接證據為限。凡先綜合其他情狀，證明某事實，再
    由某事實為推理的證明應證事實，該證明某事實之間接證據
    ，自包括在內。」（最高法院86年度台上字第611號、92年
    度台上字第1499號判決參照）。經查：
  1.上開系爭嘉義市○○段225、235、266、268、269等5筆土地
    ，固乃被上訴人丁○○之祖父陳降生前所經營之新民公司名
    下土地，於68年8月間，以買賣為原因，而移轉登記於被上
    訴人丁○○名下。又系爭嘉義市○○段388地號土地，固亦
    係被上訴人丁○○之祖父陳降、訴外人陳玉榮及陳玉昆等3
    人，於65年5月31日，以買賣為原因，而移轉登記於被上訴
    人丁○○名下，嗣被上訴人丁○○於92年10月7日將其名下
    所有之嘉義市○○段235、266、268、269、388等5筆土地，
    無償贈與被上訴人丙○○及乙○○2人應有部分各2分之1，
    並辦妥移轉登記等情。為兩造所不爭，且有土地登記簿附卷
    可憑（見原審卷1第9至第18頁）。惟上訴人主張上開系爭土
    地6筆之原被上訴人丁○○名義之全部所有權狀、買賣契約
    書、印章均由上訴人保管等情，業據上訴人於本院提出所有
    權狀、印章、買賣所有權移轉契約書等，有本院調查之96年
    1月3日筆錄可據（見本院卷1第139、140頁、原審卷1第20~2
    7頁並附有影本）。且有被上訴人丁○○於78年3月1日親自
    書寫出具之便條載稱：「所有權狀及印章交給上訴人保管。
    」（見原審卷1第28頁）是倘被上訴人確有真正系爭土地之
    所有權，何須提出上開權狀、買賣契約書、印章等交與上訴
    人保管？足徵被上訴人丁○○所陳系爭土地係伊祖父所無償
    贈與云云，已有可疑。又本件上訴人主張其將其父陳降交給
    伊所有之土地，委任登記為被上訴人丁○○名義，上訴人自
    行保管所有權狀，原始登記資料買賣契約書及印鑑章等，自
    仍為真正所有權人，對被上訴人自有返還請求權存在等情。
    此並有上訴人與上訴人之夫（即被上訴人之父）洪敏於86
    年9月間向台灣嘉義地方法院請求夫妻財產更名登記等之案
    件，上訴人已指稱其係福德木業股份有限公司之負責人，且
    在69年上訴人父親即將新民公司名下所有之系爭土地提供上
    訴人負責經營大嘉汽車駕駛人訓練班，家中之事業均由上訴
    人負責經營，家中之經濟來源均屬上訴人負責操持（見台灣
    嘉義地方法院86年度重訴字第70號卷第61頁），並有戶籍謄
    本、經濟部（福德）公司執照、嘉義市政府短期補習班立案
    證書（汽車駕駛補習班）在卷可稽（見同上卷第63~69頁）
    。暨上訴人之夫即洪敏於該夫妻財產更名登記等案件中，
    亦指訴於48年以後，在嘉義市○○路購買土地設立「建發磚
    廠股份有限公司」後來變更為新民公司，設廠的土地都登記
    岳父（指陳降）及吾妻（指上訴人）名下，到75年間公司正
    式撤銷前，就陸續變更登記上訴人及子女名下，．．為著事
    業，家庭的和平，長期忍讓，不計較，換來是吾妻的．．，
    家中事務處處須她為中心，．．公司股東印鑑全部收攬在她
    手中，．．家產太多，土地沒有開發．．．應該早就家產暫
    暫（漸漸）分開給他們開發才對，．．此事吾曾一再與她提
    起數十次商量，都遭拒絕置之不理．．」等情（見同上卷第
    147~149頁）。亦可理解上訴人經營新民公司並長期掌管全
    部家族成員名下之土地所有權暨權狀等情，被上訴人既係家
    屬成員之一，有戶籍謄本可據（見原審卷第150頁），自無
    例外。
  2.又上訴人主張被上訴人丁○○係伊長子，系爭土地經伊借名
    登記其名下等情，雖丁○○於65年5月及68年8月間取得上開
    系爭土地，惟被上訴人丁○○於76年6月10日亦親筆出具書
    信稱：「您登記在我名下的財產，並非就是我的，我亦不敢
    獨吞，我們兄弟姐妹均是您的骨肉，當然每個人都一樣，我
    不能侵佔弟弟妹妹們應享有的1份。」（見原審卷第29頁、
    本院卷2第140~141頁），雖未指明地號，但母子間畢竟無可
    能無的放矢，由丁○○出具此一書信，理應知悉其名下之財
    產（18筆，見本院卷2第4~30頁，另有1筆業經台灣嘉義地方
    法院駁回被上訴人之請求返還所有權狀，見本院卷2第31、4
    頁），是上訴人借名登記在其名下；不僅被上訴人名下財產
    而已，即其他子女、孫等都有不動產登記在他們名下，均明
    知實際仍為上訴人所有，此包括有陳榮良（4筆不動產，見
    本院卷2第69~74、167頁）、陳明賢（為上訴人之孫，有不
    動產5筆，見本院卷2第96~103、171頁）、陳榮邦（有16筆
    不動產，見本院卷2第43~65頁、另山坡地有9筆不動產，見
    本院卷2第169、234~245頁，而被上訴人所提陳榮邦之承諾
    書，其上則載有土地34筆，見本院卷1第169~170頁）、陳榮
    寰（有9筆不動產，見本院卷2第75~88、170頁）、陳秀鈺（
    有4筆不動產，見本院卷2第89~95、168頁）、陳榮義（1筆
    房屋土地，見原審卷第141頁）等人和被上訴人丁○○相同
    ，均不能獨享。既同係上訴人子女，（在分產之前）不可能
    只有登記在被上訴人丁○○名下的土地為被上訴人所有。此
    並有其他子女陳榮良、陳明賢、陳榮邦、陳榮寰、陳秀鈺及
    陳榮義（被上訴人答辯指訴陳榮義亦有出具承諾書）等人出
    具之承諾書（見原審卷第134~141頁）暨被上訴人及其他子
    女、孫子名下不動產清冊、戶籍謄本、買賣所有權移轉契約
    書、土地所有權狀等原本及本院勘驗核對之筆錄附卷可稽（
    見本院卷2第4~103、109~115頁、140~142、165~171、230~2
    46頁），足見上訴人實際掌有上開系爭土地及其他子女、孫
    子等名義下土地之所有權狀、原始移轉資料買賣契約書等原
    本，其借名登記之情形斑斑可考。核與上訴人之夫上開指訴
    上訴人長期掌控拒絕權利分散之情，大致相符。
  3.況上訴人之子陳榮良、陳榮邦亦另案於檢察官偵查中到庭證
    稱：「（問：上開土地係你母親所有，僅登記在丁○○名下
    ，自60幾年起實際都是你母親在管理、使用？）是，家裡的
    土地雖然都登記在我們兄弟名下，但實際上都是媽媽的，也
    都是她在管理使用，我們當初年紀都還小，也沒有錢買土地
    。」、證人陳榮邦亦證稱：「是的，家裡的土地雖然都登記
    在我們兄弟名下，但實際上都是媽媽一手在管的，也都是她
    在使用，我們年紀都還小，也沒有錢買土地，我們兄弟都有
    需要使用土地就跟媽媽講就去使用，也不管是誰名下土地，
    也不知道是誰名下的土地。」（見本院調閱台灣嘉義地方法
    院檢察署偵查卷92年度發查字第969號卷第47、48頁）。即
    上訴人之母（已歿）陳李不碟生前於上開偵查中亦陳稱：「
    （問：之前與你先生陳降在嘉義市○○段225號的土地是否
    直接過戶給孫子丁○○？是否要贈送給丁○○？或是只是掛
    他名下？）只是要過他名下而已，並非要贈送給丁○○」。
    「（問：下埤段225號土地及其他陳降過戶給你女兒及所有
    孫子女名下的土地，一直是你女兒甲○在管理使用？）是的
    ，都是我女兒在管理財產，我先生有成立新民公司」等語（
    見上開檢察署發查卷第62頁）。矧上訴人與其夫洪敏（原
    告）間於86年間夫妻財產更名登記事件，證人陳李不碟於86
    年12月12日亦到庭陳稱：「（南投縣）鹿谷鄉的土地是伊與
    伊先生陳降去看的，後來買賣時．．土地都登記在我女兒的
    名下，另嘉義市的土地我都有與我先生去看，．．當初買的
    時候，是登記新民公司名下，後來改教練場後，就過名給伊
    女兒（即上訴人）名下。原告入贅後也沒有買財產。」等語
  　（見本院調閱台灣嘉義地方法院86年度重訴字第70號第134~
    135頁），該判決並以就洪敏起訴有關上訴人於48年至74
    年間登記之嘉義市○○段及鹿谷鄉○○○段之土地經登記為
    甲○名下之土地，認係上訴人所有，並非洪敏斥資向他人
    所買，亦非兩造婚姻關係存續中由洪敏購得屬於洪敏之
    財產。上訴人亦於斯時陳明全部家族成員名下土地所有權狀
    均由上訴人保管，洪敏與子利用謊報土地所有權狀遺失而
    申領補發新權狀為手段，盜賣土地獲得一億餘元花用殆盡等
    情（見同上卷第136~137頁）。上訴人並擔任新民公司經理
    職務，公司股東均為家族成員，69年間上訴人之父即將新民
    公司名義所有之12筆土地，提供上訴人設立經營大嘉駕訓班
    ，嗣後其父並分次將前開土地以買賣為原因實為無價贈與，
    移轉登記予上訴人名下之事實，並有新民公司股本名冊、大
    嘉駕訓班營利事業登記證、證人陳李不碟證言等附卷可稽等
    情為由（見同上卷第95~98頁），而判決駁回洪敏之訴確
    定在案。亦可了解上訴人經營新民公司並長期掌管全部家族
    成員名下之所有權狀無訛。即於65年3月24日之土地出賣人
    葉和亦在台灣嘉義地方法院檢察署（92年度發查字第23號侵
    占等案）證稱：「當初購買太保鄉○○段444-5號土地（嗣
    經分割為444-5、444-6、444-7、444-8、444-9、444-10，
    見被上訴人於同檢察署92年度他字第1830號第136頁之陳報
    狀），是甲○和他父親來和他談買賣土地事宜，錢也是甲○
    交給他的，但土地係過何人名字我不知道」、「當時甲○的
    父親曾來看過土地，但多是甲○本人來與我接洽較多，契約
    是在代書處簽立的，丁○○有沒有去，我沒有印象不能確定
    ，但簽約前我即沒印象他有來談過土地買賣。」等語（見同
    上侵占發查卷第54~55頁）。足見上開被上訴人丁○○名下
    之不動產，當係由上訴人簽立買賣並辦理移轉登記之情（見
    本院卷2第29頁）。上述證人陳榮良、陳榮邦及陳李不碟、
    葉和之證言，均足證明系爭土地確實係上訴人所有而委託登
    記被上訴人名義，核與被上訴人出具之書信「您登記在我名
    下的財產，並非就是我的」等情相符，且如同陳榮邦等所陳
    早在60幾年間實際都是上訴人在管理使用，子孫需要土地，
    不問何人名下，經過上訴人同意，即可使用，倘非真情，何
    以上開證人均同認為上訴人所有而僅借名登記於被上訴人或
    其他子女名下？實不言可喻。
  4.又上訴人之父陳降、與上訴人甲○、及陳國安（陳降養子）
    於74年12月1日亦成立合約書，內容是為劃清產業，俾免日
    後子女紛爭而訂立，其上載明陳降為甲方、甲○為乙方、陳
    國安為丙方；(1)甲方現有坐落嘉義市○○○段54、54-1、榮
    段4小段2-1、竹圍仔段512、529、531、521-5、521-6、521
    -7地號土地、福德木業公司股份拾股、新民公司200股於合
    約日經丙方同意全數轉贈乙方、乙方願意受贈，並自即日起
    分別辦理移轉登記與乙方或其指定人，丙方對上開贈與，嗣
    後不作任何異議及權利主張，如上開贈與物變成遺產時，丙
    方亦應協同辦理繼承登記再將移轉登記與乙方。(2)丙方子女
    陳和耕、陳昭正、陳璧涵在新民公司之股權願意全數贈與乙
    方，嗣後不作任何權利主張，並自即日起辦理移轉登記。(3)
    丙方在南投縣鹿谷鄉○○○段490-1等9筆地號土地願轉讓乙
    方，並自即日起立書轉移辦理登記。(4)丙方對甲方之元配即
    母親陳李（不）碟女士之產業亦同時聲明放棄而由甲○承受
    ，不論將來係以贈與或遺產辦理移轉，丙方亦均應協同辦理
    登記轉交與乙方。(5)乙方對於丙方之贈與及放棄，願提出1
    千萬元與丙方．．。(6)上開轉讓及放棄，如若發生稅捐，不
    論其納稅義務人名義為誰，均由乙方負責。(7)丙方對放棄及
    轉讓之產業從此不再過問，暨其配偶、子女亦無權再提出任
    何權利主張或異議，但坐落於嘉義市○○○路353號住宅係
    為父親陳降先生所有，丙方及家屬均得隨時停留、居住，直
    至丙方不須再省親為止，乙方及其子女不得異議，但如乙方
    將該房屋出售時，不在此限，並經見證人李進添、陳天地等
    蓋印在後（見原審卷1第260~263頁）。是上訴人確有將全家
    財產（包括不動產或公司股權全部），與陳降養子陳國安作
    成分配，將陳國安得分得部分、陳國安及其家人已登記之股
    權及將來可繼承之財產作成契約，由陳國安將該財產全部贈
    與甲○，並由甲○給付一千萬元給陳國安，由陳國安簽收完
    畢。被上訴人空言否認上情，並稱陳降於74年間已罹重病，
    不可能簽名，未據舉證以實其說，並不足採。上開合約書為
    防止陳國安或其家人將來對全部財產主張權利，由甲○付1
    千萬元，取得陳國安應得部分及陳國安及其家屬已登記部分
    及以後繼承可得財產全部。依合約書內記載，上訴人甲○受
    贈家產，陳國安自即日起分別辦理移轉登記予甲○或其所指
    定之人。足以證明甲○分得父母家產，由甲○登記給自己或
    委任登記子女名義。此與被上訴人於76年6月10日信函所述
    「您登記在我名下財產，並非就是我的，我亦不敢獨吞，我
    們兄弟妹均是您骨肉，我不能侵佔弟弟妹妹們應享有的一份
    」之情形大致相符。且被上訴人竟於偵查中對系爭土地其中
    225地號土地之來源稱：「（上開土地是你母親所有，僅登
    記你名下，自60幾年起實際都是你母親在管理、使用？）不
    是，那塊土地是我祖父新民公司賣給我的。」、「（當時購
    買多少錢？）太久了不記得了。」、「（購買金額如何來的
    ？）記不清了」（見上開檢察署發查卷第46頁）。與被上訴
    人自己於本件所述是祖父無償贈與伊的云云顯不相符，齟齬
    不一，亦可見被上訴人對系爭土地之過戶並未參與，即使陳
    稱係新民公司賣給伊的，亦無確切證據，所稱有買賣之情云
    云，自亦不足採信。足見上訴人以委託借名登記之方式以管
    理龐大家產，應屬實情。
  (三)又按受任人以自己之名義，為委任人取得之權利，應移轉於
    受任人，民法第541條第2項訂有明文。又系爭土地登記為被
    上訴人所有，如係被上訴人受上訴人之委任，以自己名義為
    委任人取得權利，依法受任人即被上訴人自有將所取得之土
    地權利，返還於委任人即上訴人之義務（最高法院44年台上
    字第262號判例參照）。又土地法第36條所謂登記有絕對效
    力，係為保護第三人起見，將登記事項賦與絕對真實之公信
    力，並非於保護交易安全之必要限度以外，剝奪真正權利人
    之權利。上訴人既非基於有絕對真實公信力之前登記，而為
    新登記之第三人，自難援該項法條主張登記之絕對效力（最
    高法院35年京上字第1681號判例參照）。經查：
  1.本件上訴人主張伊將其父陳降交給伊所有之土地，委任登記
    為被上訴人丁○○名義，上訴人自行保管所有權狀，原始登
    記資料買賣契約書及印鑑章等，自仍為真正所有權人，已如
    上述。
  2.又上訴人主張被上訴人丁○○明知系爭土地如附表1之5筆土
    地係上訴人所有，原有土地所有權狀及印鑑章均由上訴人保
    管中，並無處分土地之權利，竟擅自處分贈與其知情之女兒
    即被上訴人丙○○、乙○○，故意侵害上訴人權利（債權）
    等情，爰依民法第184條第1項（後段）侵權行為規定起訴請
    求損害賠償，回復原狀等情。經查：被上訴人丙○○、乙○
    ○為丁○○之女兒，有戶籍謄本在卷可憑（見原審卷1第151
    、152頁），被上訴人於92年五月間曾於台灣嘉義地方法院
    檢察署92年度他字第1830號告訴上訴人甲○竊佔案件中提出
    台灣嘉義地方法院檢察署92年度發查字第23號案所呈之答辯
    狀（即92年度他字第1830號之告證五，見該卷第11頁），指
    訴「有關系爭土地即上開嘉義縣太保市○○段444-7地號（
    原分割自444-5地號，重測後為同市○○段140地號，已如上
    述）土地係被上訴人祖父贈與被上訴人一事，有被上訴人之
    祖母陳李不碟可傳訊佐證，被上訴人祖母在82、83年間，曾
    到被上訴人住所，要求被上訴人及配偶張淑玲與被告女兒在
    場見證並錄音下，交代其生平奮鬥過程及如何處理遺產，其
    間並提到「我想應該若要說長孫阿塘，裡面那麼多，我有計
    較，老的（指被上訴人祖父）活著時，有計較一塊，過溝附
    近那塊，有一甲左右土地，．．」云云，已指訴兩造爭執之
    事，被上訴人之女兒丙○○、乙○○在場，足見均已知悉被
    上訴人與上訴人爭執之情事。即被上訴人亦於92年8月13日
    向原審起訴請求甲○返還所有權狀，經台灣嘉義地方法院以
    92年度嘉簡字第567號受理案件中，指訴「丁○○的女兒丙
    ○○在鈞長最近兩次庭期時，均在庭外等候檢座之傳訊，她
    非常願意作證他奶奶確實在小時候常常拿著利器追著他爸爸
    ；更有甚者，甲○曾在一次地檢署庭訊剛結束，偵訊室之房
    門剛開啟時，當著眾人之面摑掌丁○○，更讓丁○○一家人
    ，為著此事氣憤填膺，他們認為跟著爸爸一路走來，他們很
    清楚父親沒有做錯事，也沒有盜賣甲○之財產。丙○○曾在
    92年初過年回奶奶（甲○）家看曾祖母時，提及此事，並經
    曾祖母訓斥說，即使大人做錯事，小孩也要說大人是對的，
    為此丙○○很不甘願的將曾祖母的話重複一次，並據此跟甲
    ○道歉，甲○為之勃然大怒，並禁止丙○○再回家看曾祖母
    ．．，」（見台灣嘉義地方法院92年度嘉簡字第567號卷第2
    11頁）。足見被上訴人等3人均確應屬知悉，被上訴人丙○
    ○、乙○○應非不知情之善意第三人。何況於91年12月26日
    上訴人已在台灣嘉義地方法院檢察署告訴被上訴人丁○○侵
    占罪嫌（見台灣嘉義地方法院檢察署92年度發查字第23號卷
    第1頁），而被上訴人亦於92年8月14日對其母親即上訴人提
    竊佔之告訴（見台灣嘉義地方法院檢察署92年度發查字第96
    9號卷第1頁）。況兩造爭執表面化，至93年5月20日判決丁
    ○○敗訴，丁○○提起上訴，改由被上訴人丙○○代理訴訟
    （原審93年簡上字第43號），足徵丙○○等確有參與，衡情
    被上訴人丙○○、乙○○為丁○○之女兒，與上訴人之間亦
    屬直系親屬關係（祖孫），就本件案情理應知悉其父與祖母
    之爭執。被上訴人丁○○自知其非真正所有權人，又心有不
    甘，乃將如附表1系爭土地無償贈與其女丙○○、乙○○名
    下，應有部分各2分之1，並辦妥移轉登記，丙○○、乙○○
    無端受贈如此多筆（5筆）在嘉義市區內價值不菲之土地（
    價值合計高達37,885,825元，依本件於原審起訴訴訟標的價
    值計算），衡情其等2人豈有不知其中蹊蹺之理？其等與丁
    ○○就系爭上開5筆土地辦理贈與予丙○○、乙○○，拒絕
    上訴人之追回，擬脫離真正所有權人即上訴人之回復，自屬
    以背於善良風俗之方法加損害於上訴人，即屬侵害上訴人對
    被上訴人丁○○之返還請求權之債權，自堪信實。
  (四)從而，上訴人主張與被上訴人間有委任借名登記契約存在，
    即無不合，而被上訴人丙○○、乙○○與丁○○則為有意思
    聯絡之共同侵權行為人，被上訴人丁○○將上述系爭土地中
    5筆贈與被上訴人丙○○、乙○○，自屬不法侵害上訴人之
    債權，且其間上訴人所受之損失與被上訴人等之不法侵害行
    為間，有相當之因果關係存焉。被上訴人丙○○、乙○○自
    應負損害賠償之回復原狀之義務，上訴人請求塗銷如上述系
    爭土地中5筆丁○○贈與被上訴人丙○○、乙○○之移轉登
    記，回復為被上訴人丁○○名義，即無不合；上訴人並因而
    以起訴狀終止上開系爭土地6筆之委任借名登記契約，亦屬
    正當，則上訴人主張被上訴人丁○○就上開系爭土地6筆（
    如附表1、2），於終止契約後（其中如附表1之5筆土地於塗
    銷被上訴人丙○○、乙○○登記回復被上訴人丁○○名義後
     ），均應由丁○○將系爭土地6筆一併移轉登記返還上訴人
    ，即無不合。
五、又被上訴人抗辯依法條競合之請求權相互影響說，認民法第
    244條第1項之規定，係侵權行為之特別規定，上訴人已逾越
    時效1年之規定，不得主張云云，查本件上訴人之訴訟標的
    ，係主張被上訴人等三人之共同侵權行為，與其未主張之「
    撤銷被上訴人贈與被上訴人丙○○、乙○○之詐害行為」，
    成因、要件不同，權利互異，上訴人仍得行使其法定權利，
    被上訴人此部分之抗辯，尚有誤會。
六、綜上所述，上訴人主張附表1、2所示之6筆土地為其所有，
    其與被上訴人丁○○間存在有委任借名登記契約，堪予採信
    。則其依據侵權行為損害賠償（回復原狀）請求權（塗銷登
    記）及終止借名登記後之返還請求權，請求被上訴人等就附
    表1所示系爭嘉義市○○段235號等5號土地，於92年10月7日
    丁○○以贈與原因，辦理所有權移轉登記給丙○○、乙○○
    ，權利範圍各2分之1之所有權移轉登記應予塗銷；暨塗銷丙
    ○○、乙○○之登記回復為丁○○名義後，被上訴人丁○○
    應將附表1及附表2所示土地辦理所有權移轉登記給予上訴人
    部分，均為有理由。原審為上訴人敗訴之判決，尚有未洽。
    上訴意旨指摘原判決不當，求予廢棄改判，為有理由。爰由
    本院予以廢棄改判，如主文第2、3項所示。又上訴人雖陳明
    願供擔保宣告准免假執行，惟按命債務人為一定之意思表示
    之判決確定或其他與確定判決有同一效力之執行名義成立者
    ，視為自其確定或成立時，債務人已為意思表示，強制執行
    法第一百三十條第一項定有明文。是此種判決必待確定後始
    生擬制債務人已為意思表示之效力。在判決尚未確定前，無
    由准許上訴人所聲請宣告之假執行，合併說明。
七、本件判決之基礎已臻明確，兩造其餘攻擊防禦方法及舉證，
    核與判決無影響，爰毋庸一一論述，併此敘明。
據上論結，本件上訴為有理由，依民事訴訟法第450條、第78條
、第85條第1項前段，判決如主文。
中　　華　　民　　國　　96　　年　　10　　月　　2　　日
                  民事第三庭  審判長法　官　  陳光秀
                                    法　官　  李文賢
                                    法　官　  莊俊華
上為正本係照原本作成。
如對本判決上訴，須於判決送達後20日內向本院提出上訴狀，未
表明上訴理由者，應於上訴後20日內，向本院提出理由書（須附
繕本）。依法須繳納裁判費並應委任律師為訴訟代理人，始得上
訴。
中　　華　　民　　國　　96　　年　　10　　月　　4 　　日
                                    書記官    吳銘添
【附記】
民事訴訟法第466條之1：
(1)對於第二審判決上訴，上訴人應委任律師為訴訟代理人。但上
  訴人或其法定代理人具有律師資格者，不在此限。
(2)上訴人之配偶、三親等內之血親、二親等內之姻親，或上訴人
  為法人、中央或地方機關時，其所屬專任人員具有律師資格並
  經法院認為適當者，亦得為第三審訴訟代理人。
民事訴訟法第466條之2：
  上訴人無資力委任訴訟代理人者，得依訴訟救助之規定，聲請
  第三審法院為之選任律師為其訴訟代理人。
    附表一：
┌──┬──────┬───┬────────┬──────┐
│編號│地        段│地  號│面積（平方公尺）│丁○○為贈與│
│    │            │      │　　            │之登記日期  │
├──┼──────┼───┼────────┼──────┤
│ 1  │嘉義市○○段│235(重│1487.58         │92.10.7     │
│    │（重測前為竹│測前為│                │            │
│    │圍子段）    │527)  │                │            │
├──┼──────┼───┼────────┼──────┤
│ 2  │同上        │266(重│188.56          │同上        │
│    │            │測前為│                │            │
│    │            │531-5)│                │            │
├──┼──────┼───┼────────┼──────┤
│ 3  │同上        │268(重│2605.97         │同上        │
│    │            │測前為│                │            │
│    │            │530)  │                │            │
├──┼──────┼───┼────────┼──────┤
│ 4  │同上        │269(重│1962.01         │同上        │
│    │            │測前為│                │            │
│    │            │531-1)│                │            │
├──┼──────┼───┼────────┼──────┤
│ 5  │同上        │388(重│4829.15         │同上        │
│    │            │測前為│                │            │
│    │            │738-1)│                │            │
└──┴──────┴───┴────────┴──────┘
附表二：
┌──┬──────┬───┬────────┐
│編號│地        段│地  號│面積 (平方公尺) │
│    │            │      │                │
├──┼──────┼───┼────────┤
│ 1  │嘉義市○○段│225(重│441.13          │
│    │（重測前為竹│測前為│                │
│    │圍子段）    │522-1)│                │
└──┴──────┴───┴────────┘
